【裁判字號】    98,重上更(一),124
【裁判日期】    990209
【裁判案由】    強盜等
【裁判全文】
臺灣高等法院刑事判決           98年度重上更(一)字第124號
上  訴  人  臺灣臺北地方法院檢察署檢察官
被      告  甲○○
選任辯護人  陳垚祥律師
上列上訴人即檢察官因被告強盜等案件，不服臺灣臺北地方法院
94年度訴字第668 號，中華民國95年6月30 日第一審判決（起訴
案號：臺灣臺北地方法院檢察署91年度偵緝字第391 號），提起
上訴，於判決後，經最高法院發回，本院更為判決如下：
    主  文
上訴駁回。
    理  由
壹、公訴意旨略以：被告甲○○曾因違反懲治盜匪條例及肅清煙
    毒條例案件，經法院分別判處有期徒刑十五年及三年六月，
    於民國（下同）八十八年十一月九日縮短刑期假釋出獄，刑
    期期滿日為九十七年九月二十日，現仍在假釋中，猶不知悔
    改，假釋後僅二週旋於八十八年十一月二十三日凌晨二時許
    之日沒後日出前，夥同乙○○（另案判決有期徒刑十四年，
    強制工作三年確定）、王大可（另案判決有期徒刑十五年，
    強制工作三年確定）及姜大立（另案經判決有期徒刑九年，
    強制工作三年確定）三人，共同意圖為自己不法之所有，由
    王大可、乙○○分別攜帶其所有客觀上可供兇器使用之螺絲
    起子、水管鉗各一支，一同至臺北市○○區○○路一段一百
    四十六之三號二樓之王弘萍、侯梅玲夫妻住處，由王大可以
    螺絲起子撬開破壞上址住宅裝設之鐵窗及鐵窗上鎖頭等安全
    設備而侵入，乙○○並在屋內廚房木製刀架上取得金屬材質
    、刀鋒銳利，客觀上可供兇器使用之菜刀二把，分別交付姜
    大立、王大可二人持有，再由乙○○以水管鉗破壞主臥房門
    鎖，強行侵入主臥室，由姜大立持菜刀壓制侯梅玲、王大可
    則持菜刀壓制王弘萍，且以在屋內隨手取得之衣物及棉被分
    別覆蓋王弘萍、侯梅玲夫妻臉部，乙○○、甲○○則以衣物
    綑綁其手腳，共同以強暴方法使王弘萍、侯梅玲夫妻不能抗
    拒後，在屋內大肆搜刮王弘萍、候梅玲夫妻所有之勞力士牌
    女用紅蟳手錶一支、女用白金紀念錶一支、現金新臺幣（下
    同）七千元、心型紅寶石戒指、藍寶石戒指、鑽戒、翡翠戒
    指、玉鐲各一個、雞型金飾及虎型金飾各一套、摩托羅拉牌
    小海豚型行動電話機（內含門號0000000000之SIM 卡一枚）
    及諾基亞牌6150型號行動電話機（序號：000000000000000
    ）各一支、NIKKA WHISKY洋酒、CAMUS XO洋酒各一瓶、新加
    坡套幣一套、SKII洗面乳一瓶及手提袋一個等財物。之後王
    大可即逼問王弘萍、侯梅玲夫妻說出銀行金融卡密碼，並以
    台語恫稱：「你配合一點，說出密碼，不然就帶你老婆走。
    」等語脅迫王弘萍，再由乙○○、甲○○毆打王弘萍左太陽
    穴及肩部（傷害部分未據告訴），致使王弘萍不能抗拒而說
    出金融卡密碼。惟甲○○等人於搜刮財物後，因顧慮盜領存
    款易暴露犯行，乃放棄盜領而未取去金融卡，即揚長而去。
    上開強盜所得財物，由甲○○等人朋分或變賣花用殆盡。嗣
    經警由上開諾基亞牌行動電話機使用情形，循線查得由姜大
    立使用，乃於八十八年十二月三日聲請搜索票後，於翌日（
    四日）搜索姜大立位於宜蘭縣宜蘭市○○路四百二十巷二弄
    三十號一樓租屋處，扣得王弘萍、侯梅玲夫妻被強盜之上開
    諾基亞牌行動電話機一支、NIKKA WHISKY洋酒、CAMUS XO洋
    酒各一瓶、新加坡套幣一套、SKII洗面乳一瓶及手提袋一個
    等物後，因而查獲上情等語。因認被告共同涉犯刑法第三百
    零六條第一項之無故侵入住宅罪嫌、同法第三百三十條第一
    項之加重強盜罪嫌、同法第三百五十四條之毀損罪嫌云云。
貳、按犯罪事實應依證據認定之，無證據不得認定犯罪事實；又
    不能證明被告犯罪者，應諭知無罪之判決，刑事訴訟法第一
    百五十四條第二項、第三百零一條第一項分別定有明文。又
    事實之認定，應憑證據，如未能發現相當證據，或證據不足
    以證明，自不能以推測或擬制之方法，為裁判基礎（最高法
    院四十年台上字第八六號判例參照）；且認定犯罪事實所憑
    之證據，雖不以直接證據為限，間接證據亦包括在內，然而
    無論直接證據或間接證據，其為訴訟上之證明，須於通常一
    般之人均不致有所懷疑，而得確信其為真實之程度者，始得
    據為有罪之認定，倘其證明尚未達到此一程度，而有合理之
    懷疑存在而無從使事實審法院得有罪之確信時，即應由法院
    為諭知被告無罪之判決（最高法院七十六年度台上字第四九
    八六號判例參照），即檢察官於訴訟上所負之舉證責任，必
    須說服法院至確信、無合理的懷疑其主張可能為不實的程度
    ，始盡舉證責任，如經檢察官之舉證，法院對犯罪要件之該
    當仍有合理之存疑時，法院即應宣判被告無罪。
參、公訴人認被告甲○○涉有前開犯行，無非以告訴人王弘萍、
    侯梅玲之證述、共犯乙○○、王大可、姜大立之供述、搜索
    姜大立租屋處之搜索扣押證明筆錄影本、查扣物品清單表及
    告訴人侯梅玲出具之贓物認領保管單影本一紙、本院九十一
    年度上訴字第三二六號及九十二年度上更(二)字第一四八號判
    決書各一份等資為論據。
肆、經訊據被告甲○○堅決否認有何前開加重強盜等犯行，辯稱
    ：我沒有跟姜大立、王大可、乙○○三人去王弘萍、侯梅玲
    家強盜，當時我人在台南之女朋友吳淑芬家中，其因為在綠
    島管訓及北所羈押時認識姜大立，其並不認識王大可、乙○
    ○等語。被告之辯護人則為其辯以：(一)姜大立於八十九年四
    月二十六日警詢供稱：「．．王大可用起子破壞被害人住家
    後陽台鋁窗鎖頭，進入屋內後，乙○○用水管鉗轉開被害人
    臥房之喇叭鎖，我與王大可進入房間壓制被害人，乙○○用
    房間內衣物綑綁被害人，乙○○從廚房拿二把菜刀，一把交
    給我，一把交給王大可，叫我們威嚇被害人，然後由乙○○
    及甲○○二人翻箱倒櫃，搜括被害人勞力士手錶及藍寶石戒
    指等物，做案時間過程約十至二十分鐘」，即乙○○以屋內
    衣物綑綁被害人，與被害人侯梅玲指證不符，且其供稱做案
    之人有四人，亦與被害人王弘萍指證為三人不符。尤其其供
    稱被告祇係與乙○○翻箱倒櫃、搜括被害人之財物，並無其
    他分工，且上揭翻箱倒櫃、搜刮財物亦只須一人擔任。況且
    姜大立「在八十八年十二月四日到案時，未坦承犯案，亦未
    供出綽號小曹男子甲○○犯案」。更不可思議犯案後之分贓
    ，姜大立亦供稱「我分得被害人皮包現金約六千元及儲藏五
    十元硬幣撲滿約五、六千元共一萬多元，甲○○我記得分了
    一瓶洋酒，乙○○我不清楚他拿什麼東西，王大可則拿勞力
    士手錶及藍寶石戒指去處理」，亦即被告大費周章前去犯罪
    ，卻祇分得一瓶洋酒，實有違經驗法則及論理法則。(二)再參
    台灣高等法院九十一年度上訴字第三二六號刑事判決之事實
    欄亦載「嗣經警內上開諾基亞牌行動電話使用情形循線查知
    姜大立，並申請搜索票至姜大立位在宜蘭縣．．．租屋處，
    搜索查獲王弘萍、侯梅玲夫妻被強盜之上開諾基亞牌行動電
    話機一支、ＮＩＫＫＡ、ＷＨＩＳＫＹ、ＣＡＭＯＳＸＯ洋
    酒各一瓶、新加坡套幣一套、ＳＫＩＩ洗面乳一瓶及手提袋
    一個等物，與姜大立上揭所供稱「被告分得一瓶洋酒」不符
    。(三)且觀本院九十二年度上更(二)字第一四八號刑事判決之附
    表編號二、三可知，乙○○、王大可於本案後，仍有在八十
    八年十一月二十九日凌晨三時五十分許至「臺北市○○路一
    三二巷三十二號二樓」住宅及八十八年十一月三十日凌晨三
    時許至「台北縣汐止市○○○路七十五巷八之一號三樓」住
    宅強盜財物；若被告係屬渠等強盜集團之一員，豈有可能不
    再繼續強盜？(四)又王大可於九十一年五月八日檢訊供稱：「
    （在庭的甲○○有無與你共犯強盜案件？）我不認識在庭的
    甲○○，甲○○的名字是姜大立在偵一隊時講的，我從頭到
    尾都說是小曹，在偵一隊因為姜大立說是他，所以我也指認
    」（見九十一年度偵緝字第三九一號卷之第二十四頁背面）
    ；且姜大立九十三年四月八日檢訊供稱：「（你與甲○○如
    何認識？）在七十幾年在台北看守所認識的」、「（為何之
    前在警局時說甲○○有？）是警員叫我講的，所以我就講」
    、「（為何其他共犯說甲○○也有？）應該沒有」、「（門
    鎖是誰破壞的？）王大可」、「（押被害人的是誰？）我與
    王大可」、「（誰去找東西？）乙○○」、「（搶到的東西
    誰拿去賣？）王大可拿去賣，賣完三個人分」（見前卷第六
    十六頁、第六十七頁），足見被告並未於八十八年十一月二
    十三日凌晨二十一時許至王弘萍夫婦住處強盜財物。至於渠
    等之前供稱被告亦有涉案，應係渠等曾向被告借錢，為被告
    拒絕，且渠等亦曾將其計劃告知被告，為被告所拒，且渠等
    被抓，即懷疑被告為線民，故挾怨報復所致。(五)再警員於案
    發現場之廚房採集到疑似犯罪者所遺留之Marlboro牌煙蒂一
    支，經本院請台灣台北地方檢察署檢察官檢驗員王金英於九
    十四年十月六日當庭採集被告之唾液檢體送請內政部警政署
    刑事警察局比對唾液檢體之ＤＮＡ與該煙蒂之ＤＮＡ，結果
    為煙蒂之ＤＮＡ與被告之ＤＮＡ- ＳＴＲ型別不相同，排除
    煙蒂之ＤＮＡ來自被告之可能，此有該局九十四年十一月二
    十五日刑醫字第０九四０一五九三二０號鑑驗書在卷可稽，
    益證被告當日並無與王大可、姜大立、乙○○至王弘萍家中
    為加重強盜等犯行等語。
伍、本件公訴人主張之證據如上所示，各該證據是否具有證據能
    力，應先分述之：
 一、共同被告乙○○、王大可、姜大立於警局、偵查及審判之
     供述：
     依司法院大法官會議釋字第五八二號解釋意旨，共同被告
     於被告案件中係屬證人，法院應踐行人證之法定調查程序
     ，始具有證據能力；而共同被告於被告案件中之警詢、偵
     查中陳述，因被告無從為詰問，而有礙被告之對質詰問權
     ，應無證據能力。再法院就被告之案件對其他共同被告或
     與被告有共犯關係之人調查，均應依人證之調查程序傳喚
     該共同被告或共犯到場，命其立於證人之地位而為陳述，
     並通知被告，使被告有與之對質及詰問其現在與先前陳述
     之瑕疵的機會，以確保其對質詰問權，並藉以發現實體真
     實（最高法院九十四年度臺上字第一七七六號判決意旨參
     照）。依上開大法官會議解釋及最高法院判決意旨，法院
     如於共同被告以證人身分到庭陳述，訊問被告對共同被告
     之審判外陳述有何意見，並准許被告對於共同被告當庭及
     先前陳述進行詰問，即已賦予被告對於共同被告對質詰問
     機會，此時共同被告於審判外陳述之瑕疵，應已治癒，而
     具有證據能力。查共同被告乙○○、王大可、姜大立於警
     局、偵查中本於被告身分所為供述，業於本院以證人身分
     到庭陳述，並經公訴人、辯護人當庭交互詰問，則被告乙
     ○○、王大可、姜大立於警局及偵查中所為供述，其瑕疵
     應已治癒，對於其他共同被告應有證據能力。
 二、證人王弘萍、侯梅玲於警局、偵查及審判之供述：
     查上開證人於警局詢問時，因無法命其居於證人之地位而
     具結，然依刑事訴訟法第一百五十九條第一項之規定，性
     質上均屬傳聞證據，原則上不得作為證據。而上開證人等
     檢察官訊問時，並未居於證人之地位而具結，使共同被告
     知悉其有據實陳述之義務，以擔保其證言之真實性，且未
     予被告有對質詰問之機會，是檢察官並未踐行人證之法定
     調查程序，揆諸前揭規定，上開證人等於檢察官訊問時之
     供述，亦不得作為證據；而上開證人等於審理時，已基於
     證人地位、經合法具結、並在賦予被告對質詰問機會之情
     形下，在本院公判庭為證述，依刑事訴訟法第一百五十九
     條第一項反面之規定，自有證據能力。
 三、搜索姜大立租屋處之搜索扣押證明筆錄影本、查扣物品清
     單表及告訴人侯梅玲出具之贓物認領保管單影本一紙、臺
     灣高等法院九十一年度上訴字第三二六號及九十二年度上
     更(二)字第一四八號判決書各一份：
     所謂「傳聞證據」之定義係指「審判外」所為之「陳述或
     所發生之敘述性動作」，而提出於法庭用來證明該敘述事
     項之真實性之證據。其中「敘述性動作」乃指使人可得而
     知其意涵之動作。基本上，證據係在公判庭上經過調查程
     序後方得以被採用。因此，以公判庭為基準以考量證據之
     性質時，「傳聞證據」自屬以公判庭外之供述為內容之證
     據。即係透過人之意思活動予以傳達，即供述者對於有關
     體驗之事實，經由知覺、記憶、表現、敘述或敘述性動作
     等過程予以傳達，故亦稱之為「供述證據」。此與「非供
     述證據」（非傳聞證據），即非透過人之意思活動予以傳
     達之證據，如物證、書證等之不同，在於人之傳達、保存
     之正確度無法與物證、書證相比。判斷證據究屬傳聞證據
     或非傳聞證據，乃取決於該證據之證明旨趣或該證據與待
     證事實間之關係。換言之，以證明供述內容之真實性之證
     據適用傳聞法則，惟相對地縱使屬於「代替供述之書面」
     或「間接之供述」，書面本身之存在或供述本身之存在即
     為待證事實時，此證據並不屬於傳聞證據（最高法院九十
     四年度台上字第六０七六號判決同此見解）。查搜索姜大
     立租屋處之搜索扣押證明筆錄影本、查扣物品清單表及告
     訴人侯梅玲出具之贓物認領保管單影本一紙、本院九十一
     年度上訴字第三二六號及九十二年度上更(二)字第一四八號
     判決書各一份等均屬書證，並非供述證據，無傳聞法則之
     適用，與本案具有關聯性，且均無不法取得，自具有證據
     能力。
陸、茲依上開本院認定有證據能力之證據，認定如下：
  一、先予說明共同被告姜大立、王大可、乙○○之供述前後不
      一之問題：
   (一)姜大立：
    1.警局時之供述：
      這件案子共有我、王大可、乙○○、甲○○等四人參與，
      之前所講的「小曹」是指甲○○等語（九十四年度發查偵
      第二七號卷第九十八頁、第九十九頁之八十九年四月二十
      六日警詢筆錄）；
    2.審判時之供述：
      當初我們總共四個人一起去被害人興隆路的家中強盜，是
      我、乙○○、王大可及另外一名叫汪志浩的，汪志浩將近
      五十歲。在八十九年四月二十六日警詢時我之所有咬出另
      一名共犯是甲○○，是我故意咬他的，原因是在管訓的時
      候，有跟我發生嫌隙。因為當初我會咬他是因為我不想扯
      出汪志浩，但是事情過了那麼久，我想作一個了結，所以
      我今天把實情說出等語（原審九十四年十月六日審判筆錄
      ）。
   (二)王大可：
    1.警局時之供述：
      這件案子共有我、姜大立、乙○○、甲○○等四人參與，
      經警方提供口卡讓我指認，照片中之甲○○即是當天與我
      們一起作案之人等語（九十四年度發查偵第二七號卷第九
      十四頁之八十九年四月二十六日警詢筆錄）；
    2.偵查時之供述：
      我不認識在庭的被告，「甲○○」之名字是姜大立在偵一
      隊時講的，因為姜大立已經說另一個人是被告，我才在偵
      一隊時跟著指認（九十一年度偵緝字第三九一號卷第二十
      四頁背面），之前在台北地檢署開庭時，我不太確定另外
      那個人就是被告，但經我下庭後回想應該是被告沒錯（九
      十一年度偵緝字第三九一號卷第八十三頁）。
    3.審判時之供述：
      八十八年十一月二十三日當天是乙○○開車來載我，再跟
      姜大立會合，後來到興隆路的一個民宅，由我以一支螺絲
      起子把後陽台鐵窗的鎖頭打開進去，先到廚房拿兩支菜刀
      ，我拿起子，乙○○拿水管鉗，姜大立跟另外一個人拿菜
      刀，被害人的房間門是鎖著，由乙○○以水管鉗破壞這個
      房間的門鎖，進去後有兩個人在睡覺，當時沒有燈光，姜
      大立走第一個，我走最後一個，中間還有兩個人，一個是
      乙○○，另外一個人我不認識，是姜大立帶來的，後來就
      把被害人綑綁起來，綑綁完後就問提款卡的密碼，剛進去
      是他們壓制人，因為我比較沒有力，所以我就負責看管被
      害人，他們負責搜刮，因為被害人被綁住沒有反抗。姜大
      立帶的另外一個人，在檢察官問我時，我一直回答說不認
      識這個人，因為當時刑事局偵二隊來借提，我本身因為被
      禁見六個月，我就要求解禁，但是因為沒有供出共犯，所
      以一直都不准，當時我跟姜大立一起被借提，我在車上的
      時候就跟姜大立講另外一個共犯是你的朋友，你就把他的
      名字說出來，我們其他人都不認識他，後來我就在另外一
      間房間問案，問完被帶到跟姜大立同一間訊問室，刑警就
      帶著口卡叫我指認是否是這個人跟你們一起犯案，我說我
      認不清楚，因為犯案當天晚上跟他們會合，搶完後就分開
      ，因為相處的時間很短，警察有說就是這個人沒錯，因為
      姜大立已經指認他了，所以我就跟著指認他。在九十三年
      五月四日偵查時我有跟檢察官說下庭後經過回想另外一人
      應該是當時跟我在一起開庭之被告沒錯。這是因為當時姜
      大立已經說是他了，我就跟著講，且我前面已經都講是他
      了。之前朱應翔檢察官要我指認本案被告是否就是共犯，
      我說不是，我記得那個人拿刀押著被害人的時候，他的手
      腕非常的壯，我出庭的時候有跟檢察官說另外那個人應該
      不是本案的被告。被告的名字「甲○○」我是在偵二隊認
      口卡之後才知道。我確認當天跟我們一起去人並非被告（
      原審九十四年十月六日審判筆錄）。
   (三)乙○○：
    1.警局時之供述：
      這件案子共有我、王大可、姜大立、甲○○等四人參與等
      語（八十九年度偵第一０三四八號卷第十八頁之八十九年
      四月二十八日警詢筆錄）；
    2.審判時之供述：
      當天是姜大立找我去，又約了兩個人，一個是王大可，另
      外一個我不認識。另外一個人我也沒有跟他講話，他是姜
      大立的朋友。我在八十九年四月二十八日警詢筆錄有提到
      說八十八年十一月二十三日凌晨有夥同王大可、姜大立、
      甲○○一起到興隆路去搶劫，是因為姜大立、王大可的筆
      錄都做好了，他們有供出四個人的名字，其中一個包含甲
      ○○，所以我就跟著說，並且在製作筆錄的時候，警察有
      提供甲○○的檔案相片給我看，我也就一併指認說共犯是
      甲○○。我有問姜大立你們筆錄上說有甲○○這個人是否
      就是跟我們一起犯案的人，他說對。姜大立跟我說過要指
      認甲○○好幾次，曾有一次我因為這個案子在士林地院審
      理的時候，有跟姜大立對質，在借提到法院的路上，姜大
      立有跟我講就指認甲○○就沒錯，以後只要警察有問就說
      是我們四個人，那就不會再借提了等語（原審九十四年十
      月六日審判筆錄）。
 二、按證據之取捨，法院原有自由判斷之權，而共同被告之陳
     述前後兩歧者，究竟孰為可採，法院亦應衡情酌理予以審
     定，最高法院三十七年上字第二三一四號判例著有明文。
     查共同被告姜大立、乙○○於警局之供述，與審判時相異
     ；共同被告王大可於警局及偵查時供述，互核一致，但於
     本院審理時卻翻異前詞，即證人姜大立、王大可、乙○○
     於警詢、偵查之供述，與本院之供述發生前後不一之情形
     。究竟孰為可採？
   (一)經查，觀諸台灣台北地方法院檢察署八十七年度偵字第二
     六五０五號姜大立、王大可涉嫌強盜卷後，可知共同被告
     姜大立於八十八年十二月四日警方搜索後，共分別於八十
     八年十二月四日、八十九年一月十日經警方詢問、八十八
     年十二月四日、八十九年一月十七日、八十九年二月十八
     日、八十九年三月二十四日經檢察官偵訊，以上六次訊問
     姜大立均未供述被告「甲○○」即是共同參與本案之最後
     一人，直至八十九年四月二十六日警詢時始第一次供稱共
     同參與本案之最後一人「小曹」即是甲○○等語（九十四
     年度發查偵第二七號卷第九十八頁、第九十九頁）。而共
     同被告王大可於八十八年十二月四日警方搜索後，共分別
     於八十八年十二月四日、八十九年一月七日、八十九年一
     月十日、八十九年三月十六日、八十九年三月二十七日經
     警方詢問、八十八年十二月四日、八十九年一月十七日、
     八十九年二月十八日、八十九年三月二十四日經檢察官偵
     訊，以上九次訊問王大可均未供述被告「甲○○」即是共
     同參與本案之最後一人，只知共同參與本案之最後一人綽
     號叫「小曹」，直至八十九年四月二十六日警詢時始第一
     次供稱共同參與本案之最後一人「小曹」即是甲○○等語
     （九十四年度發查偵第二七號卷第九十四頁）。再觀之姜
     大立於八十九年四月二十六日之警詢筆錄，其係於當天上
     午十一時三十分開始詢問，至當日十三時詢問完畢（九十
     四年度發查偵第二七號卷第九十六頁、第九十九頁）；而
     觀之王大可於八十九年四月二十六日之警詢筆錄，其係於
     當天上午十時五十分開始詢問，至當日十四時二十分詢問
     完畢（九十四年度發查偵第二七號卷第九十頁、第九十五
     頁），可知王大可在當日先姜大立接受詢問，但也比姜大
     立晚結束詢問，故以姜大立、王大可經檢、警多次詢問後
     ，巧合地均於同日供出「甲○○」即是共同參與本案之最
     後一人等語，足見王大可前開於本院審理時所述：因為當
     時刑事局偵二隊來借提，我本身因為被禁見六個月，我就
     要求解禁，但是因為沒有供出共犯，所以一直都不准，當
     時我跟姜大立一起被借提，我在車上的時候就跟姜大立講
     另外一個共犯是你的朋友，你就把他的名字說出來，我們
     其他人都不認識他，後來我就在另外一間房間問案，問完
     被帶到跟姜大立同一間訊問室，刑警就帶著口卡叫我指認
     是否是這個人跟你們一起犯案，我說我認不清楚，因為犯
     案當天晚上跟他們會合，搶完後就分開，因為相處的時間
     很短，警察有說就是這個人沒錯，因為姜大立已經指認他
     了，所以我就跟著指認他。在九十三年五月四日偵查時我
     有跟檢察官說下庭後經過回想另外一人應該是當時跟我在
     一起開庭之被告沒錯。這是因為當時姜大立已經說是他了
     ，我就跟著講，且我前面已經都講是他了等語（原審九十
     四年十月六日審判筆錄），並未違背經驗法則，自可採信
     。基此，得知王大可確係因為警員明示姜大立已供出最後
     一名共犯為「甲○○」才為相同之陳述，至為顯然，則王
     大可指述「甲○○」是共犯之供詞，因出於警員之引誘，
     其真實性即值懷疑。
   (二)再者，共同被告乙○○係於八十九年四月二十八日警方詢
     問時始供出「甲○○」即是共同參與本案之最後一人（八
     十九年偵字第一０三四八號卷第六頁至第十一頁、第二十
     五頁至第二十八頁）。惟觀之共同被告姜大立、王大可於
     八十九年四月二十六日供出「甲○○」即是共同參與本案
     之最後一人，隔二日即八十九年四月二十八日，共同被告
     乙○○亦隨即於警詢供出「甲○○」即是共同參與本案之
     最後一人，堪認共同被告乙○○於原審所述：姜大立帶的
     另外一個人，在檢察官問我時，我一直回答說不認識這個
     人，因為當時刑事局偵二隊來借提，我本身因為被禁見六
     個月，我就要求解禁，但是因為沒有供出共犯，所以一直
     都不准，當時我跟姜大立一起被借提，我在車上的時候就
     跟姜大立講另外一個共犯是你的朋友，你就把他的名字說
     出來，我們其他人都不認識他，後來我就在另外一間房間
     問案，問完被帶到跟姜大立同一間訊問室，刑警就帶著口
     卡叫我指認是否是這個人跟你們一起犯案，我說我認不清
     楚，因為犯案當天晚上跟他們會合，搶完後就分開，因為
     相處的時間很短，警察有說就是這個人沒錯，因為姜大立
     已經指認他了，所以我就跟著指認他等語（原審九十四年
     十月六日審判筆錄），亦未違背經驗法則，自可採信。即
     乙○○確係因為警員明示姜大立、王大可已供出最後一名
     共犯為「甲○○」才為相同之陳述。
   (三)而共同被告王大可亦於八十九年四月二十六日警詢時，供
     述經警方提供口卡讓其指認，其確定照片中之甲○○即是
     當天一起作案之人等語。惟按證人之指認係依靠證人於事
     發時之觀察及事後之記憶，但因犯罪案件通常事發突然，
     非證人所得預期，且時間短促，證人能否在瞬間觀察全貌
     並記憶完整，實值探究，正因證人之指認所憑藉者均為「
     人」之觀察及記憶，非如物證得以科學方式加以驗證，故
     指認程序應以嚴謹方式為之，以儘量避免證人受到不當偏
     見、壓力或錯誤暗示之誘導而為不正確之指認。故如何防
     制證人指證錯誤，係刑事訴訟程序中應特別注意之課題，
     而正確之指認至少應具備以下幾個要點：(1)指認應為「選
     擇指認」或為「成列指認」。(2)指認前應由指認人先陳述
     嫌疑人之特徵。(3)供選擇指認之數人在外形上不得有重大
     之差異。(4)指認前不得有任何誘導之安排出現。(5)指認前
     必須告訴指認人：「真正的犯罪嫌疑人並不一定存在於被
     指認人之中」，有必要時應以兩組「成列指認」進行。(6)
     「成列指認」應由完全不認識嫌疑犯之人主導進行，才不
     會無意識影響證人。本院綜合全案卷證，認王大可於指認
     被告之過程中，由於員警執行指認之技巧不當，使用「單
     一指認」之方式，而未使用「選擇指認」或「成列指認」
     ，有強烈誘導王大可之可能，錯誤之可能性極高，使指認
     過程產生重大瑕疵，而該等瑕疵無從補正（本次最高法院
     發回更審判決理由要旨(二)參照）。本院乃斟酌警員違背程
     序之主觀意圖、客觀情節、侵害犯罪嫌疑人權益之輕重，
     對於犯罪嫌疑人在訴訟法上防禦不利益之程度等具體情節
     ，認不可憑王大可上開瑕疵之指認為被告有罪認定之依據
     。而為免將來警方於指認時流於粗糙、草率，使證人之證
     詞屢因警方執行指認技巧不當，而遭法院排除適用，警方
     人員於執行指認時，應注意確實依「警察機關實施指認犯
     罪嫌疑人程序要領」為正確之指認，以保障人權，並發現
     真實。
   (四)綜上所述，姜大立、乙○○、王大可於警詢、偵查中之供
     述，以一般而言，應較時間上相隔較久之審判庭所為之證
     述為可靠，惟如上所述，姜大立、乙○○、王大可於警詢
     、偵查中之供述，除有避免不斷借提之虛偽陳述之動機外
     ，王大可之指認復有重大瑕疵；再證人姜大立、乙○○、
     王大可於審判時之供述，因姜大立、乙○○、王大可自八
     十八年十二月被逮捕後即在看守所或在監，應無警詢、偵
     查後有遭受被告恫嚇或經權衡利害得失後而為迥護被告之
     特別情事，渠等三人於本院翻異前詞之原因亦未違背經驗
     法則，是本院認以證人姜大立、乙○○及王大可於本院審
     理之證詞較為可採。而依前開證人姜大立、乙○○及王大
     可於本院審理之證詞均無從證明被告即為當日與渠等一同
     犯案之人。另共同被告姜大立於原審所述最後一名共犯為
     現年約五十歲之汪志浩，經原審查詢全省名為「汪志浩」
     之資料，僅有一名「汪志浩」（Ｚ000000000 ）符合證人
     姜大立所述之年紀，此有法務部戶役政連結作業系統資料
     在原審卷可稽（原審卷第二七四頁），該名「汪志浩」經
     原審以證人身份經傳喚未到（原審卷第二八一頁），且依
     原審所查詢之上開資料「特殊記事欄」記載該人於九十年
     四月六日方遷出國外，並無公訴人於論告時所指該名「汪
     志浩」於本案八十八年十一月二十三日發生時早已遷出國
     外、不可能為本案之最後一名共犯之情形，併此敘明。
 三、又證人王弘萍於原審審理時證述：八十八年十一月二十三
     日當日我與我老婆本來在睡覺當我們醒來時，已經被人家
     用菜刀押住我們夫妻二人的脖子，覺得脖子冰冰涼涼的，
     後來被綁在床上動彈不得。當天共有四名歹徒，經我在庭
     上當場指認，只可以確定姜大立、王大可二名歹徒等語；
     證人侯梅玲亦於本院審理時證述：八十八年十一月二十三
     日我們本來在睡覺，後來有人用客廳的椅墊蓋住我的頭部
     ，然後拿我們的衣服，把我們的手腳跟眼睛蒙住，然後開
     燈，因為綁我眼睛的衣服比較薄，所以可以透光，我看得
     到他們。經我在庭上當場指認，姜大立、王大可可以很清
     楚確定，乙○○經過這麼多年，有點變形，我還可以認得
     出是他沒錯，但是在庭的被告，我則沒有辦法確認等語（
     均見原審九十四年十月六日審判筆錄），是依被害人王弘
     萍、侯梅玲之供述、指認亦無從認定被告有為本案之加重
     強盜等犯行。
 四、再警員於案發現場之廚房採集到疑似犯罪者所遺留之Marlb
     oro牌煙蒂一支，經本院請台灣台北地方檢察署檢察官檢驗
     員王金英於九十四年十月六日當庭採集被告之唾液檢體，
     送請內政部警政署刑事警察局比對唾液檢體之ＤＮＡ與該
     煙蒂之ＤＮＡ型別，結果為煙蒂之ＤＮＡ與被告之ＤＮＡ-
     ＳＴＲ型別不相同，排除煙蒂之ＤＮＡ來自被告之可能，
     此有該局九十四年十一月二十五日刑醫字第０九四０一五
     九三二０號鑑驗書在本院卷可稽；而該煙蒂之ＤＮＡ型別
     之前亦已與王大可、姜大立之ＤＮＡ-ＳＴＲ型別比對過，
     結果亦均不相同，排除煙蒂之ＤＮＡ來自王大可、姜大立
     之可能，此有台北市政府警察局文山第二分局八十九年二
     月二十一日北市警文二分字第八九六０五一一六００號函
     附內政部警政署刑事警察局八十九年二月九日（八九）刑
     醫字第六九八一號鑑驗書在本院卷可稽。本院另委請台灣
     台東地方法院轉請台灣泰源技能訓練所以棉棒採集乙○○
     之口腔黏膜分泌物並彌封後，送交內政部警政署刑事警察
     局鑑驗，結果乙○○之ＤＮＡ- ＳＴＲ型別與上開煙蒂之
     ＤＮＡ並不相同，此有台灣台東地方法院九十八年十月八
     日東院義刑平98助15字第０九八００一四二六八號函、台
     灣泰源技能訓練所九十八年十月二十日泰訓所所衛字第０
     九八一０００一五八號函、內政部警政署刑事警察局九十
     八年十一月十三日刑醫字第０九八一０二二０一二二號函
     在卷足憑（本院卷第七十頁、第七十一頁、第七十四頁）
     。由上說明，現場煙蒂應係被告及王大可、姜大立、乙○
     ○以外之人所遺留，由此並無法由現場遺留之煙蒂，證明
     被告當日確有與王大可、姜大立、乙○○前至王弘萍家中
     為加重強盜等犯行。是被告前開所辯，並非子虛之詞，自
     堪採信。
 五、至卷附之搜索姜大立租屋處之搜索扣押證明筆錄影本、查
     扣物品清單表、告訴人侯梅玲出具之贓物認領保管單影本
     一紙、本院九十一年度上訴字第三二六號及九十二年度上
     更(二)字第一四八號判決書各一份均僅能證明姜大立、王大
     可有為本案之加重強盜犯行，尚不能證明被告有為本案之
     加重強盜犯行。
柒、綜上所述，公訴人所提證據，尚不足以令本院對被告產生其
    確實有罪之確信，是公訴人認被告涉犯前開無故侵入住宅、
    加重強盜及毀損等罪嫌，尚與事實不符，此外，復查無其他
    積極證據足資證明被告有何公訴人所起訴之犯行，既不能證
    明被告犯罪，核諸前揭說明，原審經詳細調查、審理後，基
    於以上相同之認定，為被告無罪之諭知，經核並無違誤。
捌、檢察官上訴意旨指稱原審未傳訊姜大力所稱之「汪志浩」供
    指認，如何可逕認已遷出國外而無庸傳喚云云一節。經查經
    原審查詢全省名為「汪志浩」之資料，僅有一名「汪志浩」
    （Ｚ000000000 ）符合證人姜大立所述之年紀，此有法務部
    戶役政連結作業系統資料在原審卷可稽（原審卷第二七四頁
    ），然依原審所查詢之上開資料「特殊記事欄」記載該人於
     九十年四月六日方遷出國外（原審卷第二七四頁），且該
    名「汪志浩」經原審以證人身份經傳喚未到（原審卷第二八
    一頁）。是檢察官上訴意旨所陳原審未傳訊「汪志浩」云云
    ，顯有誤會。又檢察官上訴意旨另指陳共犯姜大立、王大可
    曾指述被告確共同參與本案之犯罪云云等情，因該等證詞之
    真實性並非無疑，且存有重大瑕疵，為本院所不採，已據本
    院詳細批駁論敘如上，茲不贅述。綜上，檢察官上訴指摘原
    審判決被告無罪有所不當，為無理由，應予駁回。
據上論斷，應依刑事訴訟法第368條，判決如主文。
本案經檢察官陳大偉到庭執行職務。
中    華    民    國    99    年    2     月     9     日
                  刑事第九庭審判長法  官  陳貽男
                                  法  官  楊炳禎
                                  法  官  周盈文
以上正本證明與原本無異。
檢察官如不服本判決，應於收受送達後10日內向本院提出上訴書
狀，其未敘述上訴之理由者並得於提起上訴後10日內向本院補提
理由書（均須按他造當事人之人數附繕本）「切勿逕送上級法院
」。
被告不得上訴。
                                  書記官  張郁琳
中    華    民    國    99    年    2     月    9     日


司法院資訊處製作；財團法人民間司法改革基金會備份。
